最高法院民事判決　　　　　　　九十六年度台上字第六二八號
上　訴　人　甲○○
　　　　　　丁○○
　　　　　　乙○○○
　　　　　　丙○○
共　　　同
訴訟代理人　何春源律師
視同上訴人　庚○○
被 上訴 人　戊○○
訴訟代理人　江肇欽律師
　　　　　　黃淑琳律師
上列當事人間請求拆屋還地事件，上訴人對於中華民國九十五年
二月二十四日台灣高等法院第二審判決（九十四年度重上字第三
八三號），提起上訴，本院判決如下：
    主  文
原判決廢棄，發回台灣高等法院。
    理  由
本件被上訴人於原審係依所有物返還請求權及繼承之法則，請求
上訴人拆除坐落台北縣板橋市○○段七五八地號（下稱系爭土地
）內如第一審判決附圖斜線所示土地（下稱附圖所示土地）上地
上物（下稱系爭地上物），並將附圖所示土地返還被上訴人及其
他共有人全體，經核其訴訟標的對於共同訴訟人必須合一確定，
是本件雖僅上訴人甲○○、乙○○○、丁○○、丙○○對於原判
決聲明不服，惟其上訴行為係有利於同造之其他共同訴訟人，依
民事訴訟法第五十六條第一款前段規定，其效力自及於其他共同
訴訟人，爰將同造之其他共同訴訟人即第一審共同被告庚○○併
列為上訴人。
次按被上訴人主張：伊為系爭土地共有人。上訴人之被繼承人陳
勝亮未經系爭土地全體共有人之同意，擅自占用附圖所示土地面
積一百八十五平方公尺部分興建系爭地上物等情，爰依所有物返
還請求權及繼承之法則，求為命上訴人拆除系爭地上物並將附圖
所示土地返還予伊及其他共有人全體之判決（第一審共同被告己
○○上訴部分，本院另以裁定駁回）。
上訴人則以：系爭土地原為林本源株式會社（下稱林本源會社）
所有，伊等之父陳勝亮向該會社承租系爭土地興建系爭地上物，
嗣林本源會社出售系爭土地並移轉登記與徐石定（已於九十三年
一月二十一日死亡）、黃大鼻（已於七十五年七月二十二日死亡
）及黃阿霖（以上三人合稱徐石定等三人）共有。系爭土地移轉
為徐石定等三人共有後，均由徐石定管理，陳勝亮亦續向徐石定
繳租，伊等繼承此項租賃關係合法占有系爭土地等語，資為抗辯
。
原審維持第一審所為被上訴人勝訴判決，駁回上訴人之上訴，無
非以：原台北縣板橋市○○段三五地號土地（下稱原三五地號土
地），原為林本源會社所有。陳勝亮於四十年十二月十三日與徐
石定就原三五地號內部分土地簽訂私有耕地三七五租約，約定租
期自四十年十二月一日起至四十六年十二月三十一日止，已向當
時之主管機關台北縣板橋鎮公所辦理租約登記。嗣林本源會社於
四十一年一月七日以買賣為原因將原三五地號土地移轉登記與徐
石定等三人共有，徐石定之應有部分為五六九二分之四九五八、
黃大鼻及黃阿霖之應有部分各為五六九二分之三六七。原三五地
號土地於四十二年七月十五日分割為三五地號、三五之一地號及
三五之二地號，其中三五之一地號土地經政府徵收放領予陳勝亮
耕作，三五之二地號土地仍由徐石定等三人各依上開應有部分比
例維持共有關係。三五之二地號土地嗣經重測，地號更改為幸福
段七五八地號。被上訴人分別向黃阿霖、及黃大鼻之繼承人黃文
振（已於九十一年十二月十三日死亡）購買彼等之所有權應有部
分，並於七十六年一月二十二日辦畢移轉登記，被上訴人因而取
得系爭土地應有部分五六九二分之七三四。陳勝亮生前於如附圖
所示土地興建系爭地上物，其死亡後，系爭地上物由上訴人共同
繼承，上訴人甲○○嗣將之借予己○○使用等情，為兩造所不爭
執。查被上訴人否認陳勝亮曾向林本源會社承租系爭土地興建系
爭地上物，上訴人提出以林本源會社名義出具之領收證書並未載
明係向陳勝亮收取系爭土地之租穀，黃阿霖亦結證稱其與黃大鼻
土地部分並未出租，上訴人復不能舉證證明陳勝亮確有向林本源
會社承租系爭土地事實，所辯陳勝亮曾向林本源會社承租系爭土
地云云，應無足取。次查徐石定與陳勝亮簽立三七五租約，其租
賃範圍係原三五地號土地（面積一點四二三甲）內之一點二三九
五甲部分，陳勝亮均向徐石定繳租，未曾向黃阿霖及黃大鼻繳納
租金，徐石定收受租金後亦未轉交黃阿霖及黃大鼻，黃阿霖及黃
大鼻未曾委託其兄黃炎申（偏名阿昌）收受租金，系爭土地之田
賦雖由陳勝亮向稽徵機關繳納，惟田賦稅單核發後，係由徐石定
之父按稅額十二分之一向黃阿霖、黃大鼻收取，收取後如何繳納
則非黃阿霖、黃大鼻所知悉，黃阿霖、黃大鼻亦未曾與徐石定約
定分管等情，已經徐石定之次子徐偉仁、黃阿霖證述屬實，自難
認黃阿霖、黃大鼻同意出租系爭土地與陳勝亮。原法院六十九年
度上字第二五一三號判決（下稱二五一三號確定判決）雖認定陳
勝亮向林本源會社承租系爭土地建屋，嗣再向徐石定承租系爭土
地，陳勝亮死亡後，其子甲○○繼續向徐石定繳租，並將系爭土
地上地上物交己○○使用，徐石定與上訴人間就系爭土地有租賃
關係存在，則徐石定請求己○○拆屋還地為無理由，駁回徐石定
之請求確定，然該確定判決並未認定黃阿霖及黃大鼻曾同意徐石
定出租系爭土地，亦未認定陳勝亮就系爭土地與土地全體共有人
間有租賃關係存在，難據為有利於上訴人之認定。按共有土地之
出租，為共有物管理行為，依民法第八百二十條第一項規定，除
契約另有訂定外，應由共有人全體共同為之，如共有人中之一人
擅將共有土地出租與他人，對其他共有人應不生效力。陳勝亮僅
與徐石定訂立租佃契約，對系爭土地其他共有人黃阿霖及黃大鼻
暨其繼受人即被上訴人自不生效力。被上訴人依據所有物返還請
求權及繼承之法則，請求上訴人將如附圖所示面積一百八十五平
方公尺土地上之系爭地上物拆除，並將該部分土地返還被上訴人
及其他共有人全體，自應准許等詞，為其判斷之基礎。
查原三五地號土地原為林本源會社所有，系爭土地係自原三五地
號土地分割而來，為原審確定之事實。徐石定於二五一三號確定
判決請求拆屋還地事件，請求己○○拆除之房屋門牌號碼為台北
縣板橋市○○路一六五巷四四之一號，與系爭地上物相同，似為
兩造所不爭執。上開門牌係由原台北縣板橋鎮○○路八號整編而
來（見一審卷(一)一九二頁門牌證明書）。上訴人一再辯稱其等被
繼承人陳勝亮向林本源會社承租原三五地號土地一部，並於其上
搭蓋系爭地上物，林本源會社將原三五地號土地售與徐石定等三
人後，陳勝亮續向徐石定承租土地云云，已據提出戶籍登記簿（
見一審卷(一)一一五頁以下）、林本源會社名義出具之領收證書（
見原審卷一一三頁至一一五頁）、徐石定出具之收據（見原審卷
一一六頁）為證據方法，上開戶籍登記簿記載陳勝亮於三十七年
一月間即已遷入當時台北縣板橋縣鹽館路八號；領收證書記載陳
勝亮於三十九年向林本源會社繳納租穀計三千八百八十五台斤（
三十九年早季二千三百三十一台斤、晚季一千五百五十四台斤）
、收據記載陳勝亮於四十二年度向徐石定繳納租穀亦為三千八百
八十五台斤（第一期二千二百台斤、第二期一千六百八十五台斤
），領收證書、收據所載租額核與徐偉仁提出陳勝亮與徐石定向
台北縣板橋鎮公所登記之私有耕地租約（見原審卷一三四頁）記
載租額相同，陳勝亮於該租約中承租原三五地號面積一點四二三
甲中之一點二三九五甲（見該租約記載），其承租土地比例與徐
石定嗣自林本源會社受移轉登記之應有部分相當，上訴人上開辯
解，似非全無可採。原審未詳為勾稽調查，僅以上開領收證書未
記載係收取系爭土地之租穀，遽為不利上訴人認定，尚嫌速斷。
倘陳勝亮曾向林本源會社承租原三五地號部分土地，該項租約租
賃土地範圍是否包括如附圖所示土地？該租約已否終止？攸關被
上訴人可否請求陳勝亮之繼承人拆除系爭地上物返還如附圖所示
土地。事實既未臻明確，本院尚無從為法律上判斷，應發回由原
審法院調查。上訴論旨，指摘原判決不當，求予廢棄，非無理由
。
據上論結，本件上訴為有理由。依民事訴訟法第四百七十七條第
一項、第四百七十八條第二項，判決如主文。
中　　華　　民　　國　九十六　年　　三　　月　二十九　日
                      最高法院民事第八庭
                          審判長法官  朱　建　男
                                法官  顏　南　全
                                法官  許　澍　林
                                法官  鄭　傑　夫
                                法官  蘇　清　恭
      本件正本證明與原本無異
                                      書  記  官
中　　華　　民　　國　九十六　年　　四　　月　 十四 　日
                                                    z
